臺灣高等法院高雄分院民事判決　　　　　　99年度訴字第18號
原　　　告　蔡明慧
訴訟代理人　薛西全律師
　　　　　　劉妍孝律師
　　　　　　邱國逢律師
被　　　告　陳德金
訴訟代理人　湯金全律師
　　　　　　湯東穎律師
上列當事人間請求損害賠償事件，原告於刑事訴訟程序（本院99
年度交上訴字第7 號）提起附帶民事訴訟（本院99年度交附民字
第10號），經刑事庭裁定移送，本院於100 年8 月24日辯論終結
，判決如下︰
    主  文
被告應給付原告新台幣肆拾萬壹仟肆佰玖拾玖元及自民國九十九
年四月十六日起至清償日止，按週年利率百分之五計算之利息。
原告其餘之訴駁回。
訴訟費用由被告負擔十分之二，餘由原告負擔。
    事 實 及 理 由
一、原告起訴主張：被告於民國97年8 月16日晚間9 時36分許，
    駕駛車號VX-2305 號自小客車沿高雄市○○區○○路北往南
    行駛，行經文賓路與文寶路之無號誌交岔路口時，本應注意
    減速慢行，作隨時停車之準備，而依當時情形並無不能注意
    之情事，竟疏於注意，適楊宇翔騎乘車號L96-879 號重機車
    搭載伊沿文寶路由西往東駛來，貿然通過上開交岔路口，被
    告因煞車不及擦撞楊宇翔所騎重機車之左側，楊宇翔之重機
    車因而滑向由洪小涵所騎乘沿文賓路由南往北方向行駛之腳
    踏車而發生碰撞，致伊受輕微腦震盪、左臉擦傷、左膝、左
    小腿前側、左足背擦傷、左足背3 公分撕裂傷。伊因此支出
    醫療費新台幣（下同）12萬2308元，並受有18個月薪資所得
    減少之損害（即不能工作損失）31萬1040元及非財產上損害
    200 萬元，合計243 萬3348元。爰依侵權行為規定，聲明被
    告應如數給付，並加計自附帶民事起訴狀繕本送達翌日起至
    清償日止按週年利率5%計算之利息。
二、被告則以：伊就車禍之發生應負侵權行為損害賠償責任，惟
    原告之使用人楊宇翔騎乘機車在少線道未讓多線道車先行，
    為肇事主因，應負較重之責任，有過失相抵規定之適用。原
    告並未實際支出臉部除疤費用，原告請求將來腿部除疤費用
    係屬美容範疇，並非醫療上之必要費用。原告請求於劉精神
    科診所、快樂心靈診所支出之醫療費用部分，與本件車禍並
    無關聯。原告並未舉證證明不能工作達18個月。原告請求賠
    償非財產上損害之金額過高等語，資為抗辯。並聲明駁回原
    告之訴。
三、兩造不爭執事項：
  (一)被告於97年8 月16日晚間9 時36分許，駕駛車號VX-2305 號
    自小客車沿高雄市○○區○○路（多線道車道）由北往南行
    駛，行經文賓路與文寶路之無號誌交岔路口時，疏未減速慢
    行，作隨時停車之準備，適楊宇翔騎乘車號L96-879 號重機
    車搭載原告沿文寶路（少線道車道）由西往東駛來，貿然通
    過上開交岔路口，被告因煞車不及擦撞楊宇翔所騎重機車之
    左側，楊宇翔之重機車因而滑向由洪小涵所騎乘沿文賓路由
    南往北方向行駛之腳踏車而發生碰撞，致原告受輕微腦震盪
    、左臉擦傷、左膝、左小腿前側、左足背擦傷、左足背3 公
    分撕裂傷。被告對於車禍之發生有過失，應負侵權行為損害
    賠償責任。
  (二)楊宇翔對於車禍之發生，亦有行經少線道車未讓多線道車先
    行之過失，為肇事主因，被告行經無號誌交岔路口未減速慢
    行，為肇事次因。
四、兩造爭執事項：楊宇翔與被告之過失責任比例為何？原告得
    請求賠償之項目及金額為何？本件是否有過失相抵規定之適
    用？
五、本院判斷：
  (一)按汽車行經無號誌之交岔路口時均應減速慢行，作隨時停車
    之準備；次按汽車行至無號誌或號誌故障而無交通指揮人員
    指揮之交岔路口，支線道車應暫停讓幹線道車先行。未設標
    誌、標線或號誌劃分幹、支線道者，少線道車應暫停讓多線
    道先行；車道數相同時，轉彎車應暫停讓直行車先行；同為
    直行車或轉彎車者，左方車應暫停讓右方車先行，道路交通
    安全規則第93條第1 項第2 款、第102 條第1 項第2 款前段
    分別定有明文。本件肇事路口為文賓路與文寶路之無號誌交
    岔路口，文賓路為多線道車道，文寶路為少線道車道，被告
    駕車沿文賓路往南行駛至文賓路與文寶路之無號誌交岔路口
    ，未注意減速慢行，作隨時停車之準備，適楊宇翔騎機車搭
    載原告沿文寶路由西往東駛來，貿然通過該交岔路口，被告
    因煞車不及擦撞楊宇翔所騎重機車之左側，楊宇翔之重機車
    因而滑向由洪小涵所騎乘沿文賓路由南往北方向行駛之腳踏
    車而肇事，楊宇翔少線道車未讓多線道車先行，為肇事主因
    ，被告行經無號誌交岔路口未減速慢行，為肇事次因，為兩
    造所不爭執，被告就車禍之發生有過失，應負侵權行為損害
    賠償責任，業經被告自承無訛，而楊宇翔騎機車行經肇事地
    點，疏未注意少線道車應讓多線道車先行，就車禍之發生與
    有過失，亦堪認定。本院審酌車禍發生時路權歸屬及楊宇翔
    與被告行為之原因力強弱，認楊宇翔就損害之發生，應負60
    % 之責任，被告應負40% 之責任。
  (二)按不法侵害他人之身體或健康者，對於被害人因此喪失或減
    少勞動能力或增加生活上之需要時，應負損害賠償責任。不
    法侵害他人之身體、健康、名譽、或自由、信用、隱私、貞
    操或不法侵害其他人格法益而情節重大者，被害人雖非財產
    上之損害，亦得請求賠償相當之金額，民法第184條第1項前
    段、第193 條第1 項、第195 條第1 項前段分別定有明文。
    茲就原告得請求賠償之項目及金額析述如下：
  1.增加生活上之需要部分：
  原告主張其因本事故在長庚紀念醫院共支出1 萬7548元、愛
    爾麗診所支出350 元、蔡皮膚科診所支出300 元（97年11月
    11日）、孫銘謙骨科支出500 元（97年9 月1 日起至97年11
    月14日止）、醫療用品190 元，合計1 萬8888元部分，為被
    告所不爭，原告請求被告給付，自應准許。
  原告主張其因車禍致臉部受傷，在朱冠州皮膚科診所因施行
    雷射手術共支出5 萬0250元，業據提出朱冠州皮膚科診所門
    診醫療費用收據（5 萬元）及門診收費明細（350 元）為證
    。被告雖予否認，惟據朱冠州皮膚科診所函覆本院謂「經本
    診所查證，病患蔡明慧於開立診斷書之前，只有到本診所就
    診一次，97年10月16日當天掛號為25號，支付了掛號費100
    元，健保部分負擔50元，以及去色素自費藥膏200 元」，並
    經朱冠州醫師到庭證實，原告請求被告賠償其在朱冠州皮膚
    科診支出醫療費用350 元中之250 元，應予准許。又原告主
    張其在朱冠州皮膚科診所因施行雷射手術支出5 萬元部分，
    雖經朱冠州皮膚科診所函覆「並無5 萬元之收費事實及收費
    紀錄；當時替病患蔡明慧開立此醫療費用收據者為離職員工
    袁曼菁，純屬員工個人行為，診所並不知情」（本院卷122
    頁），並經朱冠州醫師到庭陳稱：伊診所並未替原告作雷射
    除疤治療，故未向原告收取5 萬元，原告所提出之朱冠州皮
    膚科診所門診醫療費用收據，其上所蓋之章為收發章，蓋此
    章之員工因素行不良已離職等語。姑不論上開覆函及朱冠州
    所述關於其診所未對原告臉部施行雷射除疤乙節是否真實，
    據朱冠州另所證述：像原證三照片所示（交附民卷13頁），
    原告的傷勢，如果不做雷射除疤，要自然恢復的話，要2 、
    3 年的時間，但是這樣的傷勢，要快點好的話，作雷射除疤
    也要1 年的時間，不可能只做1 次雷射除疤就會痊癒．．（
    像原告照片上所示的臉部傷勢，如果作雷射除疤的話，以證
    人的專業評估，可能需要的手術費用大約多少？）就臉部的
    傷勢而言，治療的次數為1 個月1 次，大約要1 年的時間，
    所以大約5 萬元。．．（原告第一次到診所就診，診所有開
    退色素的藥膏給原告使用，這個藥膏是否能讓原告的臉部在
    1 年內復原？）這個藥膏最多只有2 、3 個禮拜的用量，沒
    有辦法讓原告的臉部在1 年內復原，1 年內要復原的話，還
    是要做雷射手術。．．雷射除疤是屬於美容的範疇。原告的
    傷疤如果不做雷射除疤的話，會自然痊癒，但是時間要比較
    久等語（本院卷143 頁以下），並酌原告於99年4 月起訴
    時提出之臉部受傷照片（交附民卷13、14頁）與臉部術後照
    片（同上卷70、71頁）比較觀之，原告於受傷後1 年多時，
    其臉部已無傷疤存在，足認原告主張其臉部有接受雷射除疤
    手術乙情，應非子虛。且原告臉部施行雷射除疤手術，經朱
    冠州以其皮膚科醫師專業判斷所需費用大約5 萬元，業如前
    述，原告因其臉部施行雷射除疤手術而支出5 萬元，即堪認
    定。至於收取原告支出5 萬元者，是否朱冠州皮膚科診所之
    有權收取者，並無上開之認定。又雷射除疤手術雖屬美容
    範疇，原告臉部傷勢如不施行雷射除疤，經2 、3 年時間或
    可自然恢復，但原告臉部受傷既係因車禍所造成，其為未婚
    之年輕女性，而容貌無論在主觀上或客觀上均為人類所重視
    乃人性通認之現象，則其臉部接受雷射除疤手術以縮短復原
    時間，因而支出5 萬元，乃屬回復原貌目的所增加生活上需
    要的費用。被告抗辯：此項手術係屬美容範疇，非屬醫療必
    要支出云云，洵非可取。是原告臉部傷勢既因施行雷射除疤
    手術而支出5 萬元，其此部分請求被告賠償，應予准許。
  原告主張其因車禍致腿部受傷，因傷疤黑色素沉澱情形若施
    以雷射除去之費用，經朱冠州診所評估，為5 萬元，固提出
    照片及朱冠州皮膚科診所診斷證明書暨引用該診所100 年5
    月9 日覆函為證。惟據朱冠州到庭證述：我就病歷上看到的
    ，第一次就診的紀錄並沒有寫預估地費用多少，但是第二次
    原告來就診的時候，因為看診的醫師不同，原告有跟醫師說
    上次醫師評估的費用是5 萬元，所以第二次看診的醫師就有
    把此部分紀錄在病歷裡面，這是根據原告陳述前面的醫師預
    估的費用是5 萬元，病人既然有這樣說，但這不是第二次看
    診的醫師預估的，是病人陳述的。（經朱冠州當庭檢視原告
    左腿及左腳背之傷疤）這樣的傷疤，如果作雷射除疤的話，
    費用大約3 萬元等語（本院卷147 頁）。是原告因車禍致腿
    部受傷，其傷疤黑色素沉澱情形將來若施以雷射除去須支出
    3 萬元，亦屬必要之醫療費用，原告請求被告賠償，於3 萬
    元範圍內，應予准許，逾此範圍之請求，不應准許。被告抗
    辯稱：此項手術係屬美容範疇，非屬醫療必要支出云云，核
    不足取。
    又原告主張其為治療腿部傷疤之黑色素沉澱，於99年11月16
    日至朱冠州診所就診支出醫療費150 元，業據提出被告不爭
    其真正之朱冠洲皮膚科診所出具之診斷證明書及醫療費用收
    據為證（本院卷第68、69頁），原告請求被告賠償，應予准
    許。被告抗辯此費用與車禍無關且非必要費用，為不足採。
    至原告請求被告賠償其於98年12月2 日至蔡皮膚科診所就臉
    部受傷就診支出之醫療費400 元部分，業經其於本院捨棄不
    為請求，其改稱係其為治療腿部傷疤黑色素沉澱所支出之醫
    療費，請求被告賠償，即非正當，不應准許。
  原告主張其因本件車禍患有災難後遺症、恐慌，自97年9 月
    17日至99年3 月26日陸續求診於劉精神科診所及快樂心靈診
    所，共計支出2620元，業據提出劉精神科診所診斷證明書暨
    門診費用明細，及快樂心靈診所診斷證明書暨收據藥品明細
    收據為證。被告對於原告有支出此費用之事實並無爭執，惟
    抗辯並非必要費用且與車禍無關聯。查劉精神科診所97年9
    月17日診斷證明書上記載原告因本件車禍患有「災難後遺症
    、恐慌，宜居家休養治療1~2 個月」、98年5 月20日及同年
    7 月1 日診斷證明記載：「重鬱症」、「創傷後遺症併憂鬱
    症」、「醫師囑言：自民國97年9 月17日起因恐慌前來門診
    治療。迄今治療共6 次。仍須長期治療．．」，及99年3 月
    26日快樂心靈診所開立診斷證明書記載：「畏懼症併睡眠障
    礙」等情（附民卷60至62頁、64頁）。足徵原告確因車禍患
    有創傷後遺症併重度憂鬱症致睡眠障礙，原告因而求診支出
    治療費用共計2620元，亦屬必要之醫療費用，原告請求被告
    賠償，應予准許。
  綜上，原告得請求賠償上開項目費用之金額，合計10萬1908
    元（18888+250+50000+30000+150+2620=101908 ）。
  2.不能工作損失部分：
    原告主張其因車禍受傷，造成心理後遺症不能工作達18個月
    而受薪資損失31萬1040元，被告則否認原告有18個月不能工
    作之事實。經查，原告主張其於車禍發生前，係受雇在采色
    泡沫茶品擔任店長，因車禍患有創傷後遺症併重度憂鬱症致
    睡眠障礙，且因臉部及小腿留有疤痕造成之黑色素沉澱，因
    此自卑而不敢出門工作，固提出在職證明書、原告臉部及腿
    部受傷照片及劉精神科診診斷證明書所及快樂心靈診所診斷
    證明書為證，並舉證人即原告任職之采色泡沫茶飲負責人王
    姿葳前到庭證述原告自89年3 月起受雇予伊，於97年8 月16
    發生車禍後休息至99年3 月份才上班等情及證人即原告之兄
    蔡建瀧證稱：原告是在王姿葳處工作，原告自89年起迄今工
    作地點均在采色泡沫紅茶店等情為據。惟據97年9 月3 日長
    庚紀念醫院診斷證明書記載「97年9 月3 日門診治療，宜繼
    續休養一個月」（交附民卷33頁），及97年9 月17日劉精神
    科診斷證明書記載「災難後遺症、恐慌，宜居家休養治療1-
    2 個月」等情，被告亦稱原告治療精神上之傷害、身體之擦
    傷、撕裂傷而在家休養之時間不過3 個月（交附民卷81頁、
    本院卷38頁反面）。是原告因車禍受傷並造成心理後遺症而
    不能工作之時間，應認僅3 個月。原告及王姿葳就此部分所
    為陳述，不足採信。又原告之薪資以一個月1 萬7280元計算
    ，為兩造所不爭執（本院卷161 頁），從而原告得請求之不
    能工作損害額為5 萬1840元（17280 ×3=51840 ）。
  3.非財產產上損害部分：
    查原告為高職畢業，受雇在采色泡沫茶飲店工作，有投資所
    得，名下無不動產；被告係臺灣警察專科學校畢業，目前擔
    任巡佐，已婚，配偶亦為警職，被告有投資所得，名下有土
    地及汽車，每月須支付房貸、小孩教育費及家庭生活費並負
    擔患病之母親就醫費用，為兩造所陳明，並另有97年度稅務
    電子閘門財產所得調件明細表、原告之警詢筆錄可稽（見警
    卷第11頁）。本院審酌兩造之身分、地位、經濟狀況，被告
    之加害程度，並考量原告為未婚年輕女性，相當注重自己容
    貌，因車禍致其臉部及腿部受創，一度深感自卑不願出門，
    患有創傷後遺症併重度憂鬱症且有睡眠障礙，於車禍後陸續
    求診精神科診所，其精神上所受痛苦甚鉅，及被告身任警察
    公職，於車禍發生後隨即逃逸，未留下協助照顧車禍現場傷
    者（見本院卷193 頁所附本院99年度交上訴字第7 號刑事判
    決），事後善後態度非佳等一切情狀，認原告請求之非財產
    上損害額以85萬元為適當。
  (三)按損害之發生或擴大，被害人與有過失者，法院得減輕賠償
    金額，或免除之；前項規定，於被害人之代理人或使用人與
    有過失者，準用之，民法第217 條第1 、3 項定有明文。原
    告主張楊宇翔與被告之過失，均為損害發生之共同原因，應
    負共同侵權行為連帶賠償責任，本案無民法第217 條第1 、
    3 項過失相抵規定之適用云云，並援引最高法院66年台上字
    第2115號判例為其依據。惟楊宇翔騎機車搭載原告，原告係
    因藉楊宇翔載送而擴大其活動範圍，楊宇翔應認係原告之使
    用人（最高法院74年台上字第1170號判例意旨照），楊宇
    翔與被告對於損害之發生均有過失，而為共同肇事之原因，
    楊宇翔與被告對原告受傷所致之損害，固應負連帶賠償責任
    ，惟原告起訴僅向被告請求賠償損害，被告既已就楊宇翔之
    過失，向原告主張過失相抵，依上開規定，法院自得減輕被
    告之賠償金額。至最高法院66年台上字第2115號判例意旨所
    指情節，與本件具體情形有別，原告據該判旨欲排除民法第
    217 條第1 、3 項之適用為不足採。楊宇翔、被告對於損害
    之發生均有過失，楊宇翔應負60% 之責任，被告應負40% ，
    業如前述，原告搭乘楊宇翔騎乘之機車，應就楊宇翔之過失
    負使用人之責，爰按楊宇翔之過失減輕被告60% 之賠償金額
    。從而原告得請求賠償之金額，為40萬1499元（〈101908+
    51840+850000〉×40%=401499，小數點以下四捨五入）。
六、綜上所述，原告依侵權行為之規定，請求被告給付，請求之
    金額在40萬1499元及自起訴狀繕本送達翌日即自99年4 月16
    日起至清償日止，按週年利率5%計算利息範圍內，為有理由
    ，應予准許。逾此範圍之請求，為無理由，應予駁回。兩造
    其餘攻擊防禦，於判決結果不生影響，不再逐一論述，附此
    敘明。
七、據上論結，本件原告之訴為一部有理由，一部無理由，依民
    事訴訟法第79條，判決如主文。
中    華    民    國   100    年    9     月    7     日
                            民事第二庭
                                審判長法官  許明進
                                法      官  蘇姿月
                                法      官  徐文祥
以上正本證明與原本無異。
被告本件不得上訴。
原告如對本判決上訴，須於判決送達後20日內向本院提出上訴狀
，其未表明上訴理由者，應於上訴後20日內向本院提出上訴理由
書（均須按他造當事人之人數附繕本）。上訴時應提出委任律師
或具有律師資格之人之委任狀，並依附註條文規定辦理。如委任
律師提起上訴者，應一併繳納上訴審裁判費。
中    華    民    國   100    年    9     月    13    日
                                書  記  官   梁雅華
附註：
民事訴訟法第466 條之1 ：
對於第二審判決上訴，上訴人應委任律師為訴訟代理人，但上訴
人或其法定代理人具有律師資格者，不在此限。
上訴人之配偶、三親等內之血親、二親等內之姻親，或上訴人為
法人、中央或地方機關時，其所屬專任人員具有律師資格並經法
院認適當者，亦得為第三審訴訟代理人。
第1 項但書及第2 項情形，應於提起上訴或委任時釋明之。